臺灣桃園地方法院刑事裁定　
110年度聲判字第131號
聲  請  人  龍潭玉

            龍苡安

共      同
代  理  人  紀亙彥律師
被      告  龍潭珠


上列聲請人因告訴被告詐欺等案件，不服臺灣高等檢察署檢察長
駁回再議之處分（110年度上聲議字第9536號，原偵查案號：臺
灣桃園地方檢察署109年度偵字第16060號），聲請交付審判，本
院裁定如下：
    主  文
聲請駁回。
    理  由
一、聲請人龍潭玉、龍苡安(即本件告訴人，下合稱聲請人2人)
    聲請交付審判之意旨略以：
　　㈠被害人黃美榮(於民國108年2月24日死亡，下稱黃美榮)為
      聲請人2人、被告龍潭珠之母親。依聲請人2人所查，黃美
      榮名下有向南山人壽保險股份有限公司(下稱南山人壽)、
      法國巴黎人壽保險股份有限公司(下稱巴黎人壽)投保之多
      張壽險保單，被告恰為南山人壽之保險員，被告又自承10
      7年12月之黃美榮壽險保單係被告簽名，且查無黃美榮授
      權、經對保之情形，有違金融監督管理委員會及財政部所
      示壽險保單應由本人或經本人明確授權之人簽名之行政命
      令，被告難脫上下其手之嫌(下稱保單簽名部分)。
　　㈡被告明知被告所有之渣打國際商業銀行股份有限公司(下稱
      渣打銀行)帳號00000000000000號帳戶(下稱被告渣打銀行
      帳戶；聲請交付審判狀第2頁誤載為其他帳號，應予更正)
      內，由聲請人龍潭玉於105年6月6日匯入之新臺幣(下同)1
      ,000萬元，僅係借名存放，非屬對被告的贈與，業經本院
      民事庭108年度訴字第534號確定判決認定在案，且被告在
      與渣打銀行理財專員之對話中，自承為人頭，該帳戶之存
      摺及印章更均由聲請人龍潭玉保管中，但被告卻於聲請人
      龍潭玉請求返還時，變更該帳戶之存戶印鑑及申領新存摺
      ，有違聲請人龍潭玉委託意旨，並躍現被告將所持有該帳
      戶之上開款項，欲加以侵占入己之意圖，嗣雖因聲請人龍
      潭玉通知渣打銀行阻止提領，被告才未能提款，但就此被
      告已涉犯刑法第335條第2項、第1項之侵占未遂罪及刑法
      第342條第1項之背信罪(下稱被告渣打銀行帳戶部分)。
　　㈢被告明知黃美榮死亡後，黃美榮存於彰化銀行帳戶內之款
      項乃全體法定繼承人所公同共有，竟仍擅以黃美榮名義，
      自該帳戶內多次提領款項，提領數額合計50萬6,412元，
      已涉犯刑法第339條之2之詐欺罪、刑法第335條之侵占罪
      、刑法第220條、第210條之偽造文書罪(下稱黃美榮彰化
      銀行帳戶部分)。
　　㈣就聲請人2人所調取黃美榮於銀行文件之簽名，以肉眼進行
      比對即知，與卷內被告所謂黃美榮遺囑上之黃美榮簽名，
      完全不同，該遺囑本文之字跡與黃美榮簽名字跡亦不同，
      可見該遺囑不僅不具自書遺囑之法定形式，且明顯係偽造
      ，則長期與黃美榮同住之被告將該遺囑提出於國稅局，作
      為申報遺產稅之用，已涉犯刑法第210條、第216條之偽造
      私文書罪(下稱黃美榮遺囑部分)。
　　㈤聲請人2人就上情對被告提起告訴，竟先後經臺灣桃園地方
      檢察署檢察官(下稱桃檢)為不起訴處分、臺灣高等檢察署
      檢察長(下稱高檢)為駁回再議之處分。此等處分既有調查
      粗略、不符一般經驗及論理法則、認事用法諸多違誤之情
      ，聲請人2人自不能甘服，爰於法定期間內委任律師為代
      理人，具狀向本院聲請交付審判。
二、告訴人不服上級法院檢察署檢察長或檢察總長認再議為無理
    由而駁回之處分者，得於接受處分書後10日內委任律師提出
    理由狀，向該管第一審法院聲請交付審判；法院認為交付審
    判之聲請不合法或無理由者，應駁回之，刑事訴訟法第258
    條之1、第258條之3第2項前段，分別定有明文。而法院為交
    付審判之裁定時，既視為案件已提起公訴，自須卷內所存證
    據已符合刑事訴訟法第251條第1項所規定之「足認被告有犯
    罪嫌疑」，即檢察官應提起公訴，而已跨越起訴門檻，始得
    為之。
三、經查：
　　㈠程序事項：聲請人2人於110年12月24日簽立本件交付審判
      聲請之委任狀後，共同代理人即於次日(週六)以假日遞狀
      方式，提出聲請交付審判狀於本院，是高檢之上開處分書
      雖係於110年12月15日送達於聲請人2人，但本件交付審判
      聲請因共同代理人之及時處理，於程序上仍屬合法，並無
      逾期提出之情，有該委任狀、本院卷之各該收文章戳、高
      檢之送達證書在卷可查。
　　㈡訊據被告否認有何上開犯行，於偵查中當庭、具狀辯稱：
      我是南山人壽的保險員，黃美榮的保險是黃美榮自己買的
      ，除107年12月保單是黃美榮叫我簽名的以外，黃美榮的
      保單上之簽名都是黃美榮簽名的，黃美榮有些保險的錢是
      我繳的，黃美榮理賠申請書是我寫的。聲請人龍潭玉原本
      很疼愛照顧我，匯到我帳戶的1,000萬元，是她要贈與給
      我養老的，因為我單身又照顧黃美榮，後來我跟她吵架，
      她告我，我就還給她。我是依黃美榮生前的交代，在黃美
      榮死後，將黃美榮的款項提出，作為黃美榮的喪葬費跟布
      施，證人即我妹龍潭盈在旁邊有聽到，我還透支。我跟黃
      美榮買房屋是有比較便宜，但黃美榮本來是要給我，我不
      願意，怕有爭議，我就向玉山銀行貸款420萬元。我如果
      有詐欺，黃美榮的銀行帳戶內怎還有幾百萬元在裡面。聲
      請人龍潭玉曾跟黃美榮發生激烈爭吵，點香上稟老天而斷
      絕母女關係，聲請人龍潭玉就再沒回家，任何事都不管。
      經查：
　　　⒈告訴人之告訴，本以使被告受刑事追訴為目的，故其陳
        述是否與事實相符，自應調查其他證據，以資審認，苟
        其所為攻擊之詞，尚有瑕疵，則在此瑕疵未予究明以前
        ，即不能遽採為斷罪之基礎(最高法院69年度台上字第1
        531號判決意旨參照)。以告訴人之指訴，為證據方法，
        必其指訴，無有瑕疵，且查與事實相符，始得資為判決
        之基礎（最高法院79年度台上字第3923號判絕意旨參照
        ）。本件主要證據為聲請人2人於偵查中之指訴，但此
        等指訴卻多有瑕疵，分述如下。
　　　⒉聲請人龍潭玉初於108年12月2日警詢時，已自承對黃美
        榮諸多情況不清楚，指稱自己匯入被告渣打銀行帳戶之
        1,000萬元，原定用途為供被告投資及理財用，理財所
        得利潤交給被告作為黃美榮生活照顧費，並稱被告在10
        7年以假買賣方式向黃美榮(當時仍在世)買入桃園市○鎮
        區○○路00巷○○0號之房屋時，卻將上開1,000萬元挪用為
        被告去貸款420萬元的財力證明，是詐貸。聲請人龍潭
        玉嗣於109年4月23日警詢時，卻稱不清楚保單上的簽名
        是否為黃美榮簽的，且對於員警所提示關於被告買入上
        開房屋，實係以被告中國信託銀行帳戶作為貸款依據的
        事證(偵卷一第77頁)，表示沒有意見，並改口表示暫時
        不要提詐欺告訴。以上又與聲請人龍潭玉之刑事告訴狀
        所載，上開1,000萬元是聲請人龍潭玉借用被告帳戶名
        義用作自身外幣存款、購置國外股票及基金之投資之用
        ，被告根本無經濟能力買受上址房屋(他字8994號卷第5
        頁)，有所不同。可知聲請人龍潭玉之指訴，有出於主
        觀臆測、與事實不符、前後不一之不輕瑕疵。
　　　⒊聲請人龍苡安初於108年12月17日警詢時，亦稱對黃美榮
        諸多情況不清楚，指稱她自己是「懷疑」被告替黃美榮
        簽字投保，黃美榮沒有立遺囑，因黃美榮很保守，不可
        能投保多筆保險，還稱是被告親口告訴她，被告買入上
        址房屋是以聲請人龍潭玉存入被告渣打銀行帳戶之上開
        1,000萬元，作為貸款之財力證明，被告詐貸也是被告
        親口告訴她的。聲請人龍苡安嗣於109年4月23日警詢時
        ，改稱：覺得黃美榮之壽險保單投保人簽名不像黃美榮
        親筆簽名，我有看到黃美榮遺書，上次我說沒有該遺書
        ，是因為我不確定，對於員警所提示關於被告買入上開
        房屋，實係以被告中國信託銀行帳戶作為貸款依據的事
        證，表示沒有意見，也改口表示對此暫時不要提詐欺。
        由上可知，聲請人龍苡安之指訴，亦有出於臆測、與事
        實不符之瑕疵，尤其若被告貸款財力證明係另有依據，
        怎可能會跟聲請人龍苡安表示是用上開1,000萬元詐貸
        ？聲請人龍苡安若真的不確定黃美榮有無遺書，理應照
        實應答，為何於初應警詢時，卻是宣稱黃美榮沒有遺書
        ？尤其，被告為自清，已於偵查中具狀詳細說明向黃美
        榮購入上址房屋之始末，並提出相符之不動產買賣契約
        書、財政部北區國稅局非屬贈與財產同意移轉證明書、
        土地增值稅繳款書、房屋稅繳款書、買賣所有權移轉契
        約書、匯款紀錄等如偵卷二第419頁至第449頁反面所示
        之事證。兩相比較，堪認係以被告之說詞較為可採。
　　　⒋因聲請人龍潭玉懷疑黃美榮可能有在他處投保，請求警
        方調查(偵卷一第33頁)，員警遂向中華郵政股份有限公
        司等多家保險公司函詢。然此些公司函覆均已表明，無
        黃美榮投保紀錄(偵卷二第193至231頁)。按聲請人2人
        都是黃美榮之親生女兒，若平時稍有關心，怎會連此事
        都不知情，還因自己不確定的懷疑，要求調查，而員警
        大費周章幫聲請人2人調查的結果，只是再次證明聲請
        人2人之臆測與事實不符。
　　　⒌實則，黃美榮係自101年起投保多筆巴黎人壽之保險(偵
        卷一第207至281頁)、自86年起投保10筆南山人壽之保
        險(同卷第283至285頁)，並已申請多筆保險理賠給付，
        理賠申請之送件者均是被告一人，迄至黃美榮死亡，無
        一例外(主要為黃美榮長期因疾病、受傷、意外跌傷或
        遭壓傷之看診、緊急就醫、復健、手術，各如偵卷一第
        287至第333頁反面、偵卷二第3至90頁所示之極多黃美
        榮就診醫療單據；其中，黃美榮數次中風送急診、住院
        數日之診斷證明書，見偵卷二第41頁、第47頁反面)。
        依黃美榮死亡證明書(偵卷二第91頁)，黃美榮係於被告
        向黃美榮所購入之上址房屋內，自然死亡。從86年到10
        8年，時間長達26年，聲請人2人若對黃美榮稍有問候、
        照應，理當可以徵得上情，但聲請人2人卻於警詢時就
        黃美榮投保及生活情形，或稱不清楚，或稱黃美榮不可
        能如此投保，更可見聲請人2人之指訴有疑。
　　　⒍綜合上情，黃美榮生前長期由被告獨力照顧，直到黃美
        榮在被告所購上址房屋內死亡，都是如此。相關文件上
        並無聲請人2人關心、照顧黃美榮之跡證，則聲請人2人
        對黃美榮相關情形不清楚，自屬正常。黃美榮因而於生
        前立下遺囑(偵卷二第327至329頁)，手寫三點遺囑內容
        ，依序為：「本人百年壽終之後，所有往來銀行和郵局
        ，不管是活儲、定存美元和保險都由我的女兒龍潭珠(
        即被告)民國00年00月00日生，桃園市人身分證字號Z00
        0000000單獨全部繼承」、指定被告為遺囑執行人、「
        由於本人食衣住行上廁所洗澡以及生病多次手術住院都
        是我的女兒龍潭珠(即被告)單獨一人照顧、龐大醫藥費
        也由我的女兒龍潭珠(即被告)一人支出，俗話說屋簷水
        點點對百善孝為先，所以特立此遺囑」，實屬順理成章
        。況就聲請人2人所指訴之上開各部，卷內並無足以支
        持起訴被告之事證，更有諸多利於被告之事證存在，茲
        分述如下。
　　㈢就保單簽名部分：
　　　⒈證人即彰化銀行櫃員黃姿菁於偵詢時證稱：我認識黃美
        榮，黃美榮本人有跟我買過巴黎人壽等保單，而黃美榮
        投保內容異動，是黃美榮自己想要，也是黃美榮自己親
        簽。黃美榮手會痛，會要求我幫忙寫要保書跟異動申請
        書的基本資料，但要保人跟被保人的簽名都是黃美榮親
        自簽名的。我有跟被告討論黃美榮的保單，內容如卷內
        的對話紀錄。黃美榮死亡後的保險理賠有些是由我處理
        。而依偵卷二第345頁之對話紀錄，黃美榮死亡後不久
        ，證人黃姿菁對被告表示黃美榮有買保單、請提供黃美
        榮身分證號碼並請被告保重，被告回以哀哭符號、謝謝
        及傳送黃美榮身份證字號，證人黃姿菁表示，黃美榮只
        和她說，被告是很好的女兒，黃美榮擔心被告，被告問
        稱，為何黃美榮當年怎麼會買這麼多保單，受益人全部
        都是寫被告，沒有想到其他姊妹嗎？證人黃姿菁回應：
        「她(黃美榮)的決定」。又證人龍潭盈於偵詢時證稱：
        黃美榮有張南山人壽的保單，因為黃美榮手受傷，所以
        黃美榮請被告幫忙簽名。由上足證，黃美榮之投保及指
        定誰為受益人，均係基於自身之決定，而被告就此所辯
        ，均可採信。
　　　⒉就黃美榮之各該保單、繳費情形及現況，除桃檢所調查
        取得之上開事證以外，被告亦已具狀詳為說明並檢具諸
        多保險公司文件、繳費查詢回函，作為佐證(偵卷二第2
        51頁以下)，其中有受益人為黃美榮而列屬黃美榮遺產
        者，並無隱瞞，此些事證互核均無異常。從而，聲請人
        2人所指黃美榮於南山人壽、巴黎人壽之保險，係被告
        擅自幫黃美榮投保、簽名之指訴，實僅屬臆測，又與上
        開事證相違，自不能認被告有何犯罪嫌疑。
　　㈣就被告渣打銀行帳戶部分：
　　　⒈被告確有依本院民事庭上開確定判決，將上開1,000萬元
        經結算應返還之金額，如數返還給聲請人龍潭玉，有偵
        卷二第411至417頁之匯款紀錄等件為憑，復據證人龍潭
        盈於偵詢時證稱：聲請人龍潭玉說因為被告照顧黃美榮
        比較多，這些錢要給被告養老用，後來黃美榮往生，聲
        請人龍潭玉就要回去了。是被告於此所辯，亦屬可採。
　　　⒉被告渣打銀行帳戶既屬被告所有，則被告向渣打銀行辦
        理補發存摺並填寫之相關文件，即屬有製作權人所製作
        之文書，更無足生損害於聲請人龍潭玉可言，遑論卷內
        並無任何禁止被告換自己帳戶之存摺、印章或被告因此
        著手於侵占上開1,000萬元之證據，可見聲請意旨就此
        率指被告犯有侵占未遂、背信之犯罪，仍屬臆測。至於
        聲請人龍潭玉依本院民事庭上開確定判決就此部所提之
        聲請交付審判主張，僅為該判決所載理由之部分摘錄，
        不但與聲請人龍潭玉於本件告訴所親自陳述之上開指訴
        不符(甚至是前後不一)，且本件有經桃檢調查所取得、
        被告於偵查中所提出之上開新事證可以參採，本院當然
        不可能受聲請人龍潭玉之單方主張所拘束，而應於綜合
        考量卷內一切事證後，作成判斷如上。
　　㈤就黃美榮彰化銀行帳戶部分：
　　　⒈黃美榮之喪葬費支出加上被告於黃美榮死後之佛教布施
        金額，共達79萬6,950元，有偵卷二第271至319頁之合
        約明細單、感謝狀、收據、發票等諸多事證為憑，而證
        人龍潭盈亦於偵詢時明確證稱，黃美榮曾說要把戶頭的
        款項作為黃美榮的喪葬費還有做功德，也有說過世後一
        切財產交給被告打理，被告就拿黃美榮的錢去付黃美榮
        的喪葬費。是被告雖有從黃美榮彰化銀行帳戶提領50萬
        6,412元，但被告辯稱黃美榮要被告領款辦喪葬及布施
        ，自己還透支等語，均屬可採。
　　　⒉黃美榮彰化銀行帳戶於101年起即有多筆巴黎人壽匯入之
        款項，也陸續有基金配息或基金贖回之款項匯入，支出
        用途多為全民健保、瓦斯費、有線電視，亦有轉存或提
        現，自108年2月24日起有多筆ATM提款之情形，在108年
        6月21日(黃美榮死亡日為同年2月24日)，存款餘額為29
        1萬7,590元(偵卷一第91至191頁)，被告所辯與此亦相
        符。若被告有侵吞之意，應不會只領幾十萬元，且在自
        己透支的情況下，仍留下數百萬元。況核對上開事證即
        知，此部事務，始終是被告一人辦理，亦多有由被告以
        黃美榮名義布施者，與證人龍潭盈之證述相符。從而，
        被告所為既重在履行黃美榮生前之意願，自不能認被告
        有何詐欺之不法所有意圖或偽造文書之主觀犯意，被告
        所為更無「足以生損害於公眾或他人」可言。
　　㈥就黃美榮遺囑部分：
　　　⒈除上開證詞以外，證人龍潭盈於偵詢時進一步證稱：我
        在靈堂有看到黃美榮遺囑，的確是黃美榮生前講的話，
        黃美榮有說過身故後，所有銀行帳戶、美元定存、保險
        皆由被告繼承，因為黃美榮說她都是被告在照顧，黃美
        榮很內疚被告因此沒有結婚。黃美榮年邁後生活、生病
        及手術住院，都是由被告一人照顧，且黃美榮的醫藥費
        都是被告一人支出，因為其他姊妹都各有家庭等語。被
        告就此部所辯，與上情復屬相符，再次顯明被告辯詞之
        可信。黃美榮應是感念自己老邁、病痛多、生活不便，
        卻均是由被告獨力長期照顧、付出，被告因而沒有結婚
        等情，而立下有上開內容之遺囑，此與上開事證及常情
        均無違背。況該遺囑內第三點所強調「由於本人食衣住
        行上廁所洗澡以及生病多次手術住院都是我的女兒龍潭
        珠(即被告)單獨一人照顧、龐大醫藥費也由我的女兒龍
        潭珠(即被告)一人支出」，與上開保險理賠申請及各該
        醫療單據顯示，都是被告單獨為黃美榮辦理之事實相合
        ，更可見該遺囑內容應為黃美榮之真意。至於黃美榮遺
        囑是否符合自書遺囑之法定形式，與是否屬於偽造之文
        書，乃截然不同之事。從而，被告將黃美榮遺囑提出於
        國稅局，作為申報遺產稅之用，是否已涉犯偽造私文書
        或行使偽造私文書之罪，顯均屬有疑。
　　　⒉聲請人2人雖又對證人龍潭盈之證詞提出質疑。然查，證
        人龍潭盈之證詞與上開事證在在均屬相合，有瑕疵者反
        而是聲請人2人指訴，聲請人2人更不清楚黃美榮之長期
        生活、財務運用、被告如何獨力照顧黃美榮之情形，均
        已敘明如前，則聲請人2人不思躬省而任對被告、證人
        龍潭盈指摘，如何可認應對被告據以起訴？
四、綜上所述，聲請人2人雖指訴被告涉犯上開罪名，然卷內並
    無足以支持起訴被告之積極事證，且存在利於被告之諸多事
    證，被告所述之信用度尤高於聲請人2人，是桃檢於調查後
    ，綜合研判卷內事證，認本件未達起訴門檻，而對被告為不
    起訴處分，暨高檢維持該不起訴處分而駁回再議，皆無違法
    、不當或違背經驗、論理法則之處。聲請人2人猶執前詞聲
    請交付審判，為無理由，應予駁回。
五、依刑事訴訟法第258條之3第2項前段，裁定如主文。
中　　華　　民　　國　　111 　年　　9 　　月　　22　　日
　　　　　　　　  刑事第十庭審判長法　官  林大鈞
                                  法  官  陳愷璘
                                  法  官  徐漢堂
以上正本證明與原本無異。
不得抗告。
    　　　　　　　　　　　　　　　書記官　侯儀偵
中　　華　　民　　國　　111 　年　　9 　　月　　22　　日